ACORDAO-COMPLETO-2586913

ACÓRDÃO 3196/2023 ATA 12/2023 - SEGUNDA CÂMARA

VISTOS, relatados e discutidos estes Embargos de Declaração opostos pelo Sr. Valdir Ganzer ao Acórdão 7204/2022-TCU-Segunda Câmara, por meio do qual, dentre outras medidas adotadas, as contas do embargante foram julgadas irregulares, com a condenação ao pagamento do débito apurado e da sanção pecuniária aplicada, em decorrência da não comprovação da regular aplicação dos recursos federais do Termo de Compromisso 43/2009, firmado entre o então Ministério da Integração Nacional e a Secretaria de Transporte do Pará (Setran/PA) . 
ACORDAM os Ministros do Tribunal de Contas da União, reunidos em sessão da 2ª Câmara, ante as razões expostas pelo Relator, em:
9.1. com fundamento nos arts. 32, inciso II, e 34 da Lei 8.443/1992, conhecer dos Embargos de Declaração opostos pelo Sr. Valdir Ganzer ao Acórdão 7204/2022-TCU-Segunda Câmara, para, no mérito, rejeitá-los; e
9.2. dar ciência desta deliberação ao embargante, bem como aos seus representantes legalmente constituídos nos autos, nos termos do art. 179, § 7º, do Regimento Interno/TCU.

Embargos de Declaração opostos a acórdão condenatório, meio do qual as contas do embargante foram julgadas irregulares, com a condenação ao pagamento do débito apurado e da sanção pecuniária aplicada, em decorrência da não comprovação da regular aplicação dos recursos federais repassados ao convenente por força da avença firmada.

Segunda Câmara

Secretaria de Transporte do Estado do Pará (Setran/PA).

3. Embargante: Valdir Ganzer (XXX.160.592-XX).

13.1. Ministros presentes: Augusto Nardes (na Presidência) e Aroldo Cedraz.
13.2. Ministro-Substituto convocado: Marcos Bemquerer Costa (Relator).

MARCOS BEMQUERER

Ministro-Substituto Marcos Bemquerer Costa.

Trata-se dos Embargos de Declaração opostos pelo Sr. Valdir Ganzer ao Acórdão 7204/2022-TCU-Segunda Câmara (peça 124) , proferido em processo de Tomada de Contas Especial, instaurado pelo Ministério do Desenvolvimento Regional em decorrência da não comprovação da regular aplicação dos recursos federais do Termo de Compromisso 43/2009 (Siafi número 652362) . 
 2.	O mencionado ajuste foi firmado entre o então Ministério da Integração Nacional e a Secretaria de Transporte do Estado do Pará (Setran/PA) , no valor de R$ 8.000.000,00, e teve por objeto o fornecimento de combustível a ser utilizado nas ações de recuperação/reconstrução do cenário de desastres, bem como nas ações de socorro e apoio às atividades a serem desenvolvidas nos municípios abrangidos pelo plano de ação emergencial no Estado do Pará (peça 3) .  
3.	Na sessão de 22/11/2022, a 2ª Câmara deste Tribunal, nos termos do Acórdão 7204/2022, assim deliberou (peça 106) :
"9.1. com fulcro nos arts. 1º, inciso I, 16, inciso III, alíneas 'b' e 'c', 19, caput, e 23, inciso III, da Lei 8.443/1992, julgar irregulares as contas do Sr. Valdir Ganzer e condená-lo ao pagamento da quantia a seguir especificada, acrescida da atualização monetária e dos juros de mora, calculados a partir da data discriminada até a do efetivo recolhimento, fixando-lhe o prazo de 15 (quinze) dias, a contar da notificação, para que comprove, perante o Tribunal (art. 214, inciso III, alínea "a", do Regimento Interno/TCU) , o recolhimento da referida importância ao Tesouro Nacional, na forma da legislação em vigor, abatendo-se, na oportunidade, o valor já ressarcido, nos termos do Enunciado 128 da Súmula de Jurisprudência do TCU:
	Data de ocorrência
	Valor histórico (R$) 
	Tipo da parcela

	17/6/2009
	8.000.000,00
	Débito

	7/4/2010
	110.821,16
	Crédito

9.2. aplicar ao Sr. Valdir Ganzer a multa prevista no art. 57 da Lei 8.443/1992, no valor de R$ 600.000,00 (seiscentos mil reais) , fixando-lhe o prazo de 15 (quinze) dias, a contar da notificação, para que comprove, perante o Tribunal (art. 214, inciso III, alínea "a", do Regimento Interno/TCU) , o recolhimento da dívida ao Tesouro Nacional, atualizada monetariamente desde a data deste Acórdão até a data do efetivo recolhimento, se for paga após o vencimento, na forma da legislação em vigor;
9.3. autorizar, caso requerido, nos termos do art. 26 da Lei 8.443/1992, o parcelamento das dívidas em até 36 (trinta e seis) parcelas mensais e sucessivas, sobre as quais incidirão os correspondentes acréscimos legais (débito: atualização monetária e juros de mora; multa: atualização monetária) , esclarecendo ao responsável que a falta de pagamento de qualquer parcela importará no vencimento antecipado do saldo devedor (art. 217, § 2º, inciso II, do Regimento Interno/TCU) , sem prejuízo das demais medidas legais;   
9.4. autorizar, desde logo, a cobrança judicial das dívidas a que se referem os subitens 9.1 e 9.2 deste Acórdão, caso não atendidas as notificações, com base no art. 28, inciso II, da Lei 8.443/1992; e
9.5. enviar cópia deste Acórdão à Procuradoria da República no Estado do Pará, nos termos do § 3º do art. 16 da Lei 8.443/1992 c/c o § 7º do art. 209 do Regimento Interno/TCU, para adoção das medidas cabíveis, bem como ao Ministério do Desenvolvimento Regional, para ciência."
4.	Notificado do Acórdão 7204/2022-TCU-Segunda Câmara em 29/03/2023, por meio do Edital 474/2023-TCU/Seproc (peça 120) , o Sr. Valdir Ganzer opôs estes Embargos de Declaração em 10/4/2023, conforme registro da data de recebimento no documento eletrônico (peça 124) . 
5.	O embargante, em síntese, alega haver omissões e obscuridade na deliberação ora recorrida. 
6.	Segundo o autor dos Embargos, o vício de omissão teria sido constatado em duas situações. Em uma delas, haveria ausência de análise quanto ao reconhecimento ou não das prescrições ressarcitória e punitiva, porquanto não haveria consideração alguma acerca dos supostos marcos interruptivos consignados no voto condutor do decisum. Na outra situação, apontou haver ausência de indicação pela decisão colegiada acerca de qual seria a documentação indispensável para a comprovação da execução do objeto pactuado e para a análise das contas, com a especificação das partes executadas e não executadas (peça 124, p. 2-4) . 
7.	O recorrente também suscita vício de obscuridade no fato de a decisão embargada considerar os eventos processuais nela indicados como marcos interruptivos da prescrição, porém, segundo entende o embargante, tais eventos configuram "atos de instrução processual de mero seguimento do curso das apurações", e, portanto, não servem para interromper a contagem do prazo prescricional. (peça 124, p. 4-7) .
8.	Ao final, o Sr. Valdir Ganzer requer ao Tribunal o acolhimento dos Embargos de Declaração, para reconhecer e suprir as omissões, bem como a obscuridade, de modo a declarar a prescrição, e, por via de consequência, arquivar o processo, nos moldes do parecer do Ministério Público junto ao TCU (peça 124, p. 6 e 7) . 
	É o Relatório.

Miguel Biz (OAB/PA 15.409-B); Eric Felipe Valente Pimenta (OAB/PA 21.794); Nikollas Gabriel P. de Oliveira (OAB/PA 22.334).

Não atuou.

EMBARGOS DE DECLARAÇÃO EM PROCESSO DE TOMADA DE CONTAS ESPECIAL. CONTAS JULGADAS IRREGULARES, COM DÉBITO E MULTA. ALEGAÇÃO DE VÍCIOS DE OMISSÃO E OBSCURIDADE. INOCORRÊNCIA DOS VÍCIOS SUSCITADOS. CONHECIMENTO E REJEIÇÃO. CIÊNCIA AO EMBARGANTE.

TOMADA DE CONTAS ESPECIAL (TCE)

não atuou.

Trago à apreciação deste Colegiado Embargos de Declaração opostos pelo Sr. Valdir Ganzer ao Acórdão 7204/2022-TCU-Segunda Câmara, proferido em processo de Tomada de Contas Especial, instaurado em decorrência da não comprovação da regular aplicação dos recursos federais do Termo de Compromisso 43/2009 (Siafi número 652362) .
2. 	O mencionado ajuste foi firmado entre o então Ministério da Integração Nacional e a Secretaria de Transporte do Estado do Pará (Setran/PA) , no valor de R$ 8.000.000,00, e teve por objeto o fornecimento de combustível a ser utilizado nas ações de recuperação/reconstrução do cenário de desastres, bem como nas ações de socorro e apoio às atividades a serem desenvolvidas nos municípios abrangidos pelo plano de ação emergencial no Estado do Pará (peça 3) .  
3.	Por meio do decisum recorrido, o embargante teve suas contas julgadas irregulares, com débito decorrente da não comprovação do correto emprego dos recursos públicos federais do Termo de Compromisso 43/2009 na execução do objeto pactuado, além de receber sanção pecuniária proporcional ao dano causado ao erário. 
4.	Alega o embargante haver duas omissões e uma obscuridade no Acórdão 7204/2022-TCU-Segunda Câmara. 
5.	 Em apertada síntese, uma omissão refere-se à ausência de análise quanto ao reconhecimento ou não da prescrição das pretensões ressarcitória e punitiva, porquanto aduz o embargante não haver consideração acerca dos supostos marcos interruptivos relacionados no voto do relator. A outra omissão trata da falta de indicação na deliberação recorrida de qual documentação seria indispensável para a comprovação da execução do objeto pactuado e para a análise das contas, inclusive "o que teria sido executado e o que deixou de o ser" (peça 124, p. 2) . 
6.	Por sua vez, o suscitado vício da obscuridade repousaria no fato de a decisão embargada considerar os eventos processuais nela indicados como marcos interruptivos da prescrição, porém, segundo entende o embargante, tais eventos configuram "atos de instrução processual de mero seguimento do curso das apurações", e, portanto, não servem para interromper a contagem do prazo prescricional. 
7.	 O pedido recursal é para que o Tribunal acolha os Embargos de Declaração, reconheça os vícios alegados e supra-os, declare a incidência da prescrição e arquive os autos, nos moldes do parecer do Ministério Público junto ao TCU. 
ii
8.	 Analisada a admissibilidade destes Embargos de Declaração, pode o Tribunal deles conhecer, porquanto opostos de forma tempestiva e em consonância com os requisitos aplicáveis à espécie, nos termos do art. 34 da Lei 8.443/1992.
9.	Antes de examinar o mérito deste recurso, é preciso ter claro que na apreciação de Embargos de Declaração pelo TCU são observados os seguintes critérios: " (i) não se prestam para rediscussão do mérito nem para reavaliação dos fundamentos que conduziram à prolação do acórdão recorrido; (...) (iii) não há omissão quando a matéria é analisada na instrução da unidade técnica que consta do relatório e integra as razões de decidir do relator; (...) e (v) eventual erro de julgamento deve ser corrigido por outra via recursal própria." (Acórdão 731/2019-TCU-Plenário, relator Ministro Augusto Nardes) . 
10.	Aplica-se, também, o entendimento sufragado no seguinte julgado, extraído da jurisprudência do Superior Tribunal de Justiça - STJ:
"PROCESSUAL CIVIL. RECURSOS. EMBARGOS DE DECLARAÇÃO. CONTRADIÇÃO. OMISSÃO. I. A inteligência do art. 535 do CPC é no sentido de que a contradição, omissão ou obscuridade, porventura existentes, só ocorre entre os termos do próprio acórdão; ou seja, entre a ementa e o voto, entre o voto e o relatório etc., o que não ocorreu no presente caso."  (EDcl nos EDcl nos EREsp 995.095/RS, rel. Min. Humberto Martins, Primeira Seção, DJe 03/11/2008) .
iii
11.	Adotadas essas premissas, passo ao exame do mérito dos presentes Embargos de Declaração, consignando, desde já, a inocorrência dos vícios de omissão e obscuridade suscitados pelo embargante.
12.	Como mencionado alhures, o recorrente apontou duas omissões. Uma delas estaria configurada na falta de exame quanto ao reconhecimento ou não da prescrição das pretensões ressarcitória e punitiva.
13.	O embargante, ao discorrer sobre esse alegado vício, afirmou não haver qualquer consideração sobre os supostos marcos interruptivos consignados pelo relator em sua proposta de deliberação, o que teria prejudicado o direito dele de rediscutir o Acórdão 7204/2022-TCU-Segunda Câmara nas demais vias recursais. 
14.	Não assiste razão ao embargante. 
15.	A matéria prescricional foi examinada pela então Secretaria de Controle Externo de Tomada de Contas Especial (SecexTCE) , à luz das teses da imprescritibilidade do débito, prevista no Enunciado 282 da Súmula de Jurisprudência/TCU, e da prescrição da pretensão punitiva de prazo decenal definida no Acórdão 1441/2016-TCU-Plenário, vigentes à época da instrução de mérito destes autos. 
16.	Naquela ocasião, a então SecexTCE, cuja instrução reproduzi em parte no Relatório precedente do Acórdão embargado, propôs a condenação do responsável, ora embargante, ao pagamento do débito apurado e sustentou a incidência da prescrição da pretensão punitiva, nos moldes do Acórdão 1441/2016-TCU-Plenário, razão por que não sugeriu a aplicação da multa do art. 57 da Lei 8.443/1992 (peça 102, p. 6 e 7, peças 103 e 104) .
17.	O representante do Ministério Público junto ao TCU, em sua manifestação regimental pré-julgamento do mérito, divergiu da unidade técnica quanto à matéria prescricional. 
18.	O Parquet defendeu que a "prescrição do dano deve seguir o regramento definido para a prescrição da pretensão punitiva, em linha com a jurisprudência que o Supremo Tribunal Federal vem consolidando ao assentar em seus julgamentos que a norma a ser observada pelo TCU quando avalia as prescrições deve ser a Lei 9.873/1999" (peça 105) . 
19. 	Nesse contexto, opinou por que o Tribunal, se acaso não adotasse o entendimento da Lei 9.873/1999 e seguisse aquele constante do Acórdão 1441/2016-TCU-Plenário, arquivasse este processo de TCE, tendo em vista que ocorreu prazo superior a dez anos entre a entrega da prestação de contas 14/6/2010 (peça 9) e a ordem de citação do responsável em 8/6/2022 (peças 95 a 97) , o que caracterizaria a prescrição das pretensões ressarcitória e punitiva, "muitas vezes referida pelo E. Supremo Tribunal Federal tão somente como prescrição punitiva (embora englobe ambas) " (peça 105) . 
20.	Ao apreciar o feito, consignei na Proposta de Deliberação a alteração da jurisprudência do TCU na matéria prescricional, que passou a adotar o regramento da Lei 9.873/1999 com as balizas inerentes ao processo de controle externo, por meio da aprovação e publicação da Resolução/TCU 344/2022.
21.	De acordo com os termos da Resolução/TCU 344/2022, as pretensões punitiva e ressarcitória nos processos de controle externo (exceto para atos de pessoal) prescrevem em cinco anos (art. 2º, prescrição principal/geral) ou em três, se o processo ficar paralisado, pendente de julgamento ou despacho (art. 8º, prescrição intercorrente) , conforme previsto na Lei 9.873/1999 (art. 1º e seu § 1º) , diploma que regula o prazo para o exercício da ação punitiva movida pela administração pública federal.
22.	 Assim, no viés das disposições da Resolução/TCU 344/2022, examinei a prescrição das pretensões ressarcitória e punitiva do TCU e conclui pela sua inocorrência, o que permitiu a condenação do responsável ao pagamento do débito apurado como também a imposição da multa prevista no art. 57 da Lei 8.4443/1992, nos termos do Acórdão 7204/2022-TCU-Segunda Câmara. Eis o excerto em que tratei da matéria prescricional:  
"9. No que se refere à preliminar em matéria prescricional, cabe anotar desde logo que o  Tribunal, na sessão plenária extraordinária de 11/10/2022, proferiu o Acórdão 2285/2022, nos autos do TC-Processo 008.702/2022-5, de relatoria do Ministro Antonio Anastasia, por meio do qual foi aprovada a Resolução/TCU 344/2022, que regulamenta, no âmbito do TCU, a prescrição para o exercício das pretensões punitiva e ressarcitória, observando-se as disposições da Lei 9.873/1999, na forma aplicada pelo Supremo Tribunal Federal, em especial a Ação Direta de Inconstitucionalidade 5509. 
10.  Dessa forma, a novel Resolução/TCU 344/2022 marca a mudança jurisprudencial do TCU para adotar doravante nos processos de controle externo a prescrição quinquenal e a intercorrente de que trata a Lei 9.873/1999, deixando na história jurisprudencial referenciais acerca do entendimento pretérito da Corte de Contas configurados nas teses da imprescritibilidade do dano causado ao erário e da prescrição decenal da pretensão punitiva do TCU, respectivamente fundadas no Enunciado 282 da Súmula de Jurisprudência/TCU e no Acórdão 1441/2016-TCU-Plenário.  
11. Passo, então, a examinar a prescrição sob a égide da novel Resolução/TCU 344/2022.
12. Nos termos do art. 4º, inciso II, da citada Resolução, o prazo de prescrição será contado da data da apresentação da prestação de contas ao órgão competente para a sua análise inicial que, no presente caso, é a partir de 14/6/2010 (peça 9, p.1, e peça 45, p. 2, item 9) .
13. Na sequência, relaciono alguns eventos processuais que configuram marcos interruptivos para a contagem do prazo prescricional constantes destes autos, bem como dos processos conexos TC Processo 000.777/2012-9 (Relatório de Auditoria) e TC Processo 028.111/2012-5 (Monitoramento) , haja vista que, por força da disposição do art. 6º da Resolução/TCU 344/2022, aproveitam-se as causas interruptivas ocorridas em processo diverso, quando se tratar de fato coincidente ou que esteja na linha de desdobramento causal da irregularidade ou do dano causado em apuração:
	13.1. Informação Técnica 351/2010 da Secretaria Nacional de Defesa Civil/Ministério da Integração Nacional, sobre a execução da meta física prevista, de 23/09/2010  (peça17, p. 2) ; 
	13.2. Relatório de Inspeção 001/2010, de 24/12/2010, para averiguar o cumprimento da meta física do Termo de Compromisso 43/2009 (18, p. 12) , e Relatório de visita técnica in loco, de 22/03/2011 (19, p. 17) ;
	13.3. no processo TC Processo 000.777/2012-9 (Relatório de Auditoria referente à fiscalização no Governo do Estado do Pará para verificar a aplicação dos recursos repassados pelos Termos de Compromissos 28/2009 e 43/2009, este último objeto desta TCE - TC Processo 046.938/2020-6) : Acórdão 2512/2012-TCU-Primeira Câmara, de 8/5/2012, com expedição de determinação à Secretaria Nacional de Defesa Civil, para que analisasse os achados contidos no relatório de auditoria em conjunto com as prestações de contas dos Termos de Compromissos 28/2009 e 43/2009, para cumprimento, se for o caso, das disposições do art. 8º da Lei 8.443/1992 e da Instrução Normativa/TCU 56/2007.
	13.4. no processo TC Processo 000.777/2012-9: notificação da Secretaria Nacional de Defesa Civil/Ministério da Integração Nacional do teor do Acórdão 2512/2012-TCU-Primeira Câmara, por meio do Ofício Secex/PA 686/2012, com Aviso de Recebimento de 29/05/2012 (peça 103) ;
	13.5.  no processo TC Processo 028.111/2012-5 (processo de monitoramento do Acórdão 2512/2012-TCU-Primeira Câmara) : instrução da então Secex/PA sobre o mérito e parecer do secretário da unidade técnica, respectivamente em 27/6/2013 e 28/6/2013, culminando com o Acórdão 4528/2013-TCU-Primeira Câmara, de 09/7/2013 (peças 15, 16 e 17) , com a notificação da Secretaria Nacional de Defesa Civil/Ministério da Integração Nacional em 17/10/2013 (peças 18 e 19) ;
	13.7.  Parecer 33/2016, que contém a análise técnica da prestação de contas final em 27/06/2016 e trata inclusive das irregularidades apontadas no Acórdão 2512/2012-TCU-Primeira Câmara (45, p. 5, e 71, p. 4) ;
	13.8. notificação do responsável Sr. Valdir Ganzer, Ofício/Ministério da Integração Nacional 432/2016, e aviso de recebimento, respectivamente em 18/08/2016 e 29/08/2016 (peças 46 e 49) ;
	13.9. Parecer Financeiro 044/2017, com proposta de instauração de TCE, com débito pelo total do ajuste, de 17/04/2017 (peça 55) ; instauração de Tomada de Contas Especial pelo Ministério da Integração Nacional em 15/05/2017 (peça 81) ; Relatório de TCE 014/2017, de 23/05/2017  (peça 81, p. 6) ; Despacho do então Ministério da Transparência e Controladoria-Geral da União, de 21/05/2018 (peça 82) ; Relatório de TCE Complementar 06/2020, de 12/08/2020 (peça 84, p. 5) ; Relatório de Auditoria e-TCE 1453/2019, de 24/11/2020 (peça 88, p. 2) ; Certificado de Auditoria e-TCE 1453/2019, de 02/12/2020 (peça 89) ; Parecer do Controladoria-Geral da União e-TCE 1453/2019, de 04/12/2020 (peça 90) ; e Pronunciamento do Ministro do Ministério do Desenvolvimento Regional, de 07/12/2020 (peça 91) ;
	13.10. instrução da SecexTCE com proposta de citação do Sr. Valdir Ganzer de 25/05/2022 (peça 95) , despachos do diretor técnico, em 27/05/2022 (peça 96) , e do titular da SecexTCE, em 08/06/2022 (peça 97) , ambos concordando com a citação; 
	13.11. citação do responsável Sr. Valdir Ganzer, em 06/06/2022 (peças 99 e 100) ;
	13.12. instrução de mérito da SecexTCE, seguida do pronunciamento do diretor e do secretário-substituto da SecexTCE, e parecer do Ministério Público junto ao TCU, respectivamente em 23/8/2022, 24/08/2022, 25/8/2022 e 27/9/2022 (peças 102 a 105) . 
14. Assim, considerando as causas interruptivas acima enunciadas, pode-se concluir, de acordo com as regras constantes da Resolução/TCU 344/2022, que não houve no presente caso a prescrição quinquenal das pretensões ressarcitória e punitiva do TCU, nem mesmo a prescrição intercorrente (trienal) de que trata o art. 8º da referida norma. Assim, pode o Tribunal dar prosseguimento ao exame e julgamento do mérito da matéria objeto desta Tomada de Contas Especial."
23.	Como se vê, a questão da prescrição das pretensões ressarcitória e punitiva foi examinada em três ocasiões: na instrução de mérito elaborada pela unidade técnica; no parecer do Ministério Público junto ao TCU, e na Proposta de Deliberação condutora do decisum embargado. 
24.	Como já anotado anteriormente, não subsiste a afirmação recursal de ausência de análise quanto ao reconhecimento ou não da prescrição. Bem ao contrário, houve análise exauriente da matéria e concluiu-se pela inocorrência da prescrição das pretensões ressarcitória e punitiva, de acordo com o regramento da novel Resolução/TCU 344/2022. 
25.	Sobre a alegação de não haver consideração acerca dos supostos marcos interruptivos elencados na Proposta de Deliberação que fundamentou o Acórdão recorrido, cabe anotar a improcedência desse argumento recursal. 
26. 	Primeiro, porque para todos os eventos processuais elencados no item 13 da Proposta de Deliberação integrante do decisum embargado (acima transcrito) há a correspondente descrição e indicação de sua localização nos autos, o que permite a pronta averiguação de seus correspondentes conteúdos. 
27.	 Segundo, porque ao elencar tais eventos processuais no item 13, observou-se a subsunção destes à norma disposta na Resolução/TCU 344/2022, especialmente aquela contida nos arts. 5º e 8º, que tratam respectivamente das causas interruptivas das prescrições ordinária e intercorrente.
28.	Assim, por exemplo, no item 13 da Proposta de Deliberação foram relacionados eventos processuais de notificação e citação do responsável; de atos inequívocos de apuração do fato, ocorridos nas fases interna e externa da TCE, inclusive nos processos de controle externo conexos a esta TCE (TC Processo 000.777/2012-9, e TC Processo 028.111/2012-5) ; e de decisão condenatória recorrível, como é o caso do Acórdão 7204/2022-TCU-Segunda Câmara. Todos os eventos processuais anotados no multicitado item 13 configuram marcos interruptivos da prescrição.
29.	 A respeito dos eventos processuais coletados da fase interna desta TCE para fins de averiguar as hipóteses de prescrições principal e intercorrente das pretensões ressarcitória e sancionatória do Tribunal, destaco que tal procedimento está em consonância com a jurisprudência do TCU (v.g.:  Acórdão 8512/2022-TCU-Segunda Câmara, relator Ministro  Bruno Dantas; Acórdão 8050/2022-TCU-Primeira Câmara, relator Ministro Walton Alencar Rodrigues; Acórdão 7055/2022-TCU-Segunda Câmara,  relator Ministro Bruno Dantas; Acórdão 7175/2022-TCU-Segunda Câmara, de minha relatoria; Acórdão 305/2023, relator Ministro Vital do Rêgo) . Eis a ementa do derradeiro precedente colhido da ferramenta de pesquisa do Tribunal ("jurisprudência selecionada") :
 "A ocorrência da prescrição, inclusive a intercorrente (art. 8º da Resolução TCU 344/2022) , deve ser examinada nas fases interna e externa do processo de tomada de contas especial." (Acórdão 305/2023-TCU-Segunda Câmara, relator Ministro Vital do Rêgo) .
30.	A outra omissão suscitada pelo embargante refere-se à falta de indicação na deliberação recorrida de qual documentação seria indispensável para a comprovação da execução do objeto pactuado e para a análise das contas, inclusive "o que teria sido executado e o que deixou de o ser". 
31.	Tal como anotado anteriormente, a aventada omissão não se sustenta.
32.	O Relatório precedente da decisão ora recorrida, o qual é parte essencial do Acórdão 7204/2022-TCU-Segunda Câmara, por força da disposição do art. 69, inciso I, do Regimento Interno/TCU, apresenta excerto da instrução elaborada pela então SecexTCE, em que restaram consignados os termos da citação do responsável, com a indicação da irregularidade praticada, a descrição da conduta do gestor e os documentos que deixaram de ser apresentados e que comprometeram o estabelecimento do nexo causal entre as despesas incorridas e a execução do objeto pactuado. Eis o excerto mencionado (peça 108) : 
"2. Transcrevo, a seguir, com os devidos ajustes de forma, excerto da instrução da Secretaria de Controle Externo de Tomada de Contas Especial - SecexTCE, por meio do qual o presente feito foi assim historiado e analisado (peça 102) :
	(...) 
10. Na instrução inicial (peça 95) , analisando-se os documentos nos autos, concluiu-se pela necessidade de realização de citação para a seguinte irregularidade:
10.1. Irregularidade 1: não comprovação da boa e regular aplicação de parte dos recursos repassados por força do Termo de compromisso de registro Siafi 652362 devido à não apresentação de documentos que evidenciassem o atingimento dos objetivos previstos no plano de trabalho.
 (...) 
10.2.2.1. Conduta: na parcela D1 - não apresentar documentos que evidenciassem a utilização do combustível adquirido com recursos do convênio nas obras previstas no plano de trabalho pactuado, tais como relatório fotográfico da execução representativo de todas as fases da obra; projeto 'as built' (como construído) ; e cópia do termo de aceitação definitiva das obras e serviços, conforme relatado nos pareceres do Ministério da Integração [Nacional] e no Acórdão 2512/2012-TCU-Primeira Câmara. 
10.2.2.2. Nexo de causalidade: a não apresentação dos documentos impediu o estabelecimento do nexo de causalidade entre as despesas realizadas e os objetivos do instrumento em questão, resultando em presunção de danos ao erário.
10.2.2.3. Culpabilidade: não há excludentes de ilicitude, de culpabilidade e de punibilidade; é razoável supor que o responsável tinha consciência da ilicitude de sua conduta; era exigível conduta diversa da praticada, qual seja, apresentar a prestação de contas contendo todos os documentos necessários à comprovação da execução das etapas previstas, assim como do benefício gerado à população, conforme estabelecido nas normas aplicáveis."
33.	Cabe destacar que na indicação dos documentos faltantes, a unidade técnica mencionou na instrução da peça 102 (conforme descrito no item 32, retro) pareceres do então Ministério da Integração Nacional e o Acórdão 2512/2012-TCU-Primeira Câmara, proferido nos autos do processo TC Processo 000.777/2012-9 (que tem conexão com esta TCE) , os quais já indicavam a falta de documentos hábeis a comprovar a correta aplicação dos recursos federais do Termo de Compromisso 43/2009 no objeto pactuado. Pela relevância das constatações apuradas por tais órgãos, fiz constá-las na Proposta de Deliberação do Acórdão embargado (peça 107) :
"16. Segundo o órgão concedente, o responsável, embora instado a fazê-lo, não apresentou a documentação completa para comprovar o efetivo emprego dos recursos púbicos na execução das ações de recuperação/reconstrução do cenário de desastres ocorridos em 2009. 
17. O órgão concedente, por meio da sua Secretaria Nacional de Defesa Civil - Sedec/MI, realizou inspeção in loco, entre os dias de 22 e 27 de novembro de 2010, e assim concluiu, dentre outras questões que "devido aos diferentes tipos de serviços de restauração/conservação rodoviária realizados e devido à não apresentação de projetos, da relação dos equipamentos utilizados e da localização das jazidas exploradas, entende-se ser impossível atestar se a quantidade de combustível fornecida, por meio dos recursos liberados conforme o TC 0043/2009, foi efetivamente utilizada nas ações de recuperação das estradas vicinais contidas no Plano de Trabalho" (peça 18, p. 11 e 12) . 	
18. Naquela ocasião, a Sedec/MI recomendou que, para a aprovação da execução das metas físicas do Termo de Compromisso 43/2009, fosse solicitado o envio dos projetos de recuperação das estradas vicinais, da relação dos equipamentos utilizados e da localização georreferenciada das jazidas exploradas (peça 18, p. 12) , porém o responsável pela Setran/PA, após reiterada notificação para apresentar os documentos solicitados, permaneceu silente (peça 45, p. 3) .
19. O Tribunal, em 2012, realizou fiscalização (TC Processo 000.777/2012-9) no Governo do Estado do Pará para averiguar a aplicação dos recursos repassados ao aludido ente estatal por força dos Termos de Compromisso 28/2009 e 43/2009, este último objeto destes autos, e constatou diversas irregularidades na gestão pública dos valores transferidos, que vão desde a falta de caracterização da alegada situação emergencial como justificativa para a celebração do ajuste até a ausência de comprovação do correto emprego dos recursos avençados. Eis o excerto constante do Voto condutor do Acórdão 2512/2012-TCU-Primeira Câmara (relator Ministro Walton Alencar Rodrigues) proferido naqueles autos, que sintetiza as irregularidades apuradas em relação ao Termo de Compromisso 43/2009:
" (...) 
Além da fragilidade na comprovação formal das situações de emergência, foi verificada ausência ou inadequação das prestações de contas; inconsistência em documentos fiscais; inexistência de projeto básico ou projeto básico insuficiente; aquisição de serviços ou materiais não previstos nos respectivos planos de trabalho; ausência de controle para demonstrar a utilização do combustível e nem mesmo que o combustível tenha sido distribuído; recuperação de 1.722 km a menor de estradas em relação ao programado; serviços com qualidade deficiente; pagamento por serviços não executados; preços excessivos frente ao mercado; e fiscalização ou supervisão deficiente ou omissa."
34.	Também não se verifica a alegada omissão sobre "o que teria sido executado e o que deixou de o ser", porquanto, na falta de elementos capazes de demonstrar o vínculo causal entre os recursos públicos federais da avença e a execução do objeto pactuado, a impugnação se deu pelo total do valor repassado, abatida a importância já recolhida, nos exatos termos em que constou da instrução da unidade técnica, reproduzida em parte no Relatório condutor do Acórdão 7204/2022-TCU-Segunda Câmara. 
35.	Por derradeiro, cabe examinar o apontado vício da obscuridade, o qual também não procede, conforme análise a seguir. 
36.	O embargante aduz que a deliberação recorrida considerou os eventos processuais nela indicados como marcos interruptivos da prescrição, porém, segundo entende, tais eventos configuram "atos de instrução processual de mero seguimento do curso das apurações", e, portanto, não servem para interromper a contagem do prazo prescricional, conforme disposição do art. 5º, § 3º, da Resolução/TCU 344/2022. 
37. 	Os eventos processuais indicados no item 13 da Proposta de Deliberação do Acórdão 7204/2022-TCU-Segunda Câmara (transcrito no item 22 acima) não configuram "atos de instrução processual de mero seguimento do curso das apurações", nos termos do art. 5º, § 3º, da Resolução/TCU 344/2022. 
38.	Conforme anotado no item 28, retro, todos os eventos processuais anotados no multicitado item 13 da Proposta de Deliberação do Acórdão ora embargado constituem marcos interruptivos da prescrição. Naquele rol de eventos processuais há notificação e citação do responsável, há atos inequívocos de apuração do fato, ocorridos nas fases interna e externa da TCE, inclusive nos processos de controle externo conexos a esta TCE (TC Processo 000.777/2012-9, e TC Processo 028.111/2012-5) ; e há decisão condenatória recorrível, como é o caso do Acórdão 7204/2022-TCU-Segunda Câmara. Portanto, não há obscuridade alguma nessa classificação. 
39.	Considerando que inexiste rol taxativo de atos inequívocos de apuração do fato, importa destacar dois precedentes do Supremo Tribunal Federal, em cujos votos dos relatores há indicação de eventos processuais que foram considerados como atos inequívocos de apuração de fato que interrompem a prescrição, o que corrobora a relação dos eventos processuais (indicados no item 13 da Proposta de Deliberação condutora do Acórdão 7204/2022-TCU-Segunda Câmara) como marcos interruptivos da prescrição:  
	a) Excerto do voto do Ministro Luís Roberto Barroso no Mandado de Segurança 32.201, do Supremo Tribunal Federal (grifos acrescidos) :
"31 Pois bem. Aplicando-se, seja por interpretação direta seja por analogia, a regulamentação da Lei nº 9.783/1999 ao caso concreto, verificam-se os seguintes marcos temporais: a) o impetrante foi sancionado por conduta omissiva, na medida em que teria, segundo o TCU, deixado de concluir tempestivamente Plano de Desenvolvimento do Assentamento Itamarati I, na condição de Superintendente do INCRA/MS, cargo que deixou de exercer em 13.02.2003 (e-doc. 74) ; b) em 16.05.2007, por meio do Acórdão nº 897/2007, o TCU, ao conhecer de solicitação da Comissão de Fiscalização Financeira e Controle da Câmara dos Deputados, determinou a realização de auditoria na Superintendência Regional do Incra em Mato Grosso do Sul, com o objetivo de verificar a regularidade dos recursos federais aplicados na operacionalização dos Assentamentos Itamarati I e II (e-doc 3, fl. 2) ; c) em 11.09.2008, o impetrante foi notificado para apresentar justificativa, nos termos do art. 12, III, da Lei Orgânica do TCU (e-doc 11, fl. 169) ; d) na sessão de 15.02.2012, foi proferido o Acórdão nº 356/2012, por meio do qual o Plenário do TCU condenou o impetrante ao pagamento de multa no valor de R$ 10.000,00 (e-doc 37, fl. 30) ; e) na sessão de 13.03.2013, através do Acórdão nº 516/2013, o valor da multa foi reduzido para R$ 5.000,00 (e-doc 63, fl. 37) .
32. Estabelece o art. 1º da Lei nº 9.873/1999 que o prazo prescricional se inicia 'da data da prática do ato ou, no caso de infração permanente ou continuada, do dia em que tiver cessado'. Considerando que a conduta imputada ao impetrante possui natureza omissiva, a infração deve ser tida como permanente, somente tendo cessado com a exoneração do impetrante do cargo, o que ocorreu com a publicação da respectiva portaria em 13.02.2003. Este é, portanto, o termo inicial da prescrição.
33. De acordo com o art. 2º, II, da Lei nº 9.873/1999, a prescrição da ação punitiva se interrompe 'por qualquer ato inequívoco, que importe apuração do fato'. A irregularidade atribuída ao impetrante foi apurada através de auditoria realizada pela Superintendência Regional do INCRA/MS. Tal auditoria foi determinada pelo TCU através do Acórdão nº 897/2007, prolatado na sessão de 16.05.2007. Ao determinar a realização da auditoria, o TCU indubitavelmente praticou ato inequívoco a importar a apuração do fato, interrompendo, portanto, a prescrição, antes de decorrido o prazo de 5 (cinco) anos.
34. Em 11.09.2008, o impetrante foi notificado para apresentar justificativa, nos termos do art. 12, III, da Lei Orgânica do TCU (e-doc 11, fl. 169) . A notificação do investigado por possível irregularidade é causa de interrupção da prescrição da ação punitiva, nos termos do artigo 2º, I, da Lei nº 9.873/1999.
35. Posteriormente, na sessão de 15.02.2012 - mais uma vez antes de completado o lapso temporal de 5 (cinco) anos -, foi proferido o Acórdão nº 356/2012, por meio do qual o Plenário do TCU condenou o impetrante ao pagamento de multa no valor de R$ 10.000,00. Trata-se de decisão condenatória recorrível, que também interrompe o prazo prescricional (Lei nº 9.873/1999, art. 2º, III) .
36. Conclui-se, portanto, que, aplicadas as normas da Lei nº 9.873/1999, não ocorreu a prescrição da pretensão punitiva do TCU em relação ao impetrante." (grifado) 
	b) Excerto do voto do Ministro Ricardo Lewandowski no Mandado de Segurança 36.067, cujo agravo regimental foi apreciado pela 2ª Turma do Supremo Tribunal Federal (grifei) : 
"7. Ora, adotando-se a tese exposta no MS 32.201, e considerando o termo a quo (30/12/1999) , constataríamos a incidência de cinco causas interruptivas do prazo prescricional: a)  relatório de auditoria em conjunto realizada pelo Denasus e pela Secretaria Federal de Controle, lavrado em 06/07/2001, sendo este, certamente, um ato inequívoco que importou a apuração do fato (art. 2º, II, da Lei n. 9.873/1999) ; b)  instauração de Tomada de Contas Especial pelo FNS, ocorrida em 05/10/2005, sendo este também, certamente, um ato inequívoco que importou a apuração do fato (art. 2º, II, da Lei n. 9.873/1999) ; c)  a autuação da presente Tomada de Contas Especial no âmbito do Tribunal de Contas da União, ocorrida em 12/08/2008, sendo este também, certamente, um ato inequívoco que importou a apuração do fato (art. 2º, II, da Lei n. 9.873/1999) ; d)  o ato que ordenou a citação do responsável, ora impetrante, ocorrida em 12/07/2010 (art. 2º, I, da Lei n. 9.873/1999) ; e e)  o exercício do poder punitivo ocorrido em 20/06/2012, data da prolação do Acórdão 1563/2012-TCU-Plenário (art. 2º, III, da Lei n. 9.873/1999) . 
8. Como se vê, ainda que aplicadas as normas da Lei n. 9.873/1999, também não teria ocorrido a prescrição da pretensão punitiva do TCU em relação ao impetrante." 
iv
40.	Nesse contexto e considerando tanto a admissibilidade desta espécie recursal como a inocorrência dos vícios de omissões e obscuridade suscitados pelo embargante, cabe conhecer destes Embargos de Declaração para, no mérito, rejeitá-los, de modo a manter inalterado o teor do Acórdão 7204/2022-TCU-Segunda Câmara. 
	Ante o exposto, voto por que seja adotada a deliberação que ora submeto a este Colegiado.
T.C.U., Sala das Sessões, em 2 de maio de 2023.
MARCOS BEMQUERER COSTA
Relator